臺灣高等法院花蓮分院刑事判決　　　　 94年度上訴字第115號
上　 訴 　人　臺灣臺東地方法院檢察署檢察官
上訴人即被告　乙○○
指定辯護人　李泰宏律師
上列上訴人因殺人未遂案件，不服臺灣臺東地方法院93年度訴字
第87號中華民國94年5月12日第一審判決（起訴案號：臺灣臺東
地方法院檢察署92年度偵字第2500號），提起上訴，本院判決如
下：
    主  文
上訴駁回。
    事  實
一、乙○○與甲○○曾有同居之事實上夫妻關係，嗣因感情不睦
    而分居，92年6月26日下午4時許，乙○○駕駛車牌號碼Ｙ8
    －7039號自小貨車，沿臺東縣臺東市○○路西向東行駛，行
    經於新生路與武昌街交岔口附近，恰好撞見甲○○乘坐由丙○○所騎輕型機車，心生不滿，竟起心傷害2人，於是駕車
    尾隨，嗣丙○○騎乘機車左轉進入武昌街，速度減緩，且武
    昌街道路狹小，兩邊停滿車輛，乙○○心想如果車輛從後追
    撞，丙○○將無處逃避，一定可以撞傷2人，乙○○見機不
    可失，就駕車從後方加速撞擊騎乘在前丙○○所騎機車，致
    丙○○、甲○○人車倒地，甲○○受有恥骨骨折併左大腿挫
    傷之傷害，乙○○隨即停車，下車後續持路邊拾得之磚塊砸
    擊丙○○，引發兩人互毆，丙○○因而受有頭部外傷併頭皮
    裂傷、腹部鈍傷之傷害。乙○○於肇事後，旋於偵查機關尚
    未發覺本案犯罪嫌疑人前，委託姓名年籍不詳之人報警後，
    向到場處理之員警自首犯罪而接受裁判。
二、案經乙○○自首暨甲○○、丙○○訴由臺東縣警察局臺東分
    局報請臺灣臺東地方法院檢察署檢察官偵查起訴。
    理  由
一、訊據被告對於因其駕車撞擊之行為導致被害人甲○○以及丙○○2人受傷之犯行以及有與丙○○互毆之事實坦承不諱，
    但就駕車撞擊之行為否認有殺人之故意，就與丙○○互毆之
    行為則辯稱是基於防衛之行為，而且當時還服用安眠藥等語
    做為否認犯行的理由。經查：
    （一）就被告駕車車自後撞擊前方機車人車倒地復持石塊砸
          擊丙○○，致2人受有傷害之事實，除有被告之自白
          外，尚有證人即告訴人甲○○、丙○○之指證，復有
          馬偕紀念醫院台東分院之診斷證明書2紙、告訴人受
          傷住院相片3張、道路交通事故現場圖各1份、道路交
          通事故調查報告表2份附卷（警卷頁11以下）及磚塊
          1塊扣案可稽，此部分之事實可堪確認。
    （二）就被告駕車撞擊被害人，究竟是出於故意或者是過失
          而言：被告雖辯稱當時是被害人突然減速，被告閃避
          不及，因此從後撞擊。但是依照現場圖（警卷頁11）
          所示，丙○○所駕機車倒地後刮地痕的起點距離路邊
          僅有1.2公尺，而案發地點武昌街路寬有8.9公尺，被
          告所駕車輛在撞擊機車之後，停在機車倒地停止前距
          離8.4公尺處。再依現場照片所示（警卷頁16），案
          發地點雖然在右邊停有車輛，但是左邊並未停有車輛
          ，被告所駕車輛行經之路面，無論是案發地點或是被
          告駕車肇事後停放處，都十分寬敞，足夠讓被告駕駛
          的自小貨車安全地超越機車。而案發地點既然是轉彎
          ，被害人所騎乘機車減速是正常的駕車行為，再者機
          車之刮地痕距離轉彎路口已經有12公尺之遠，被害人
          所騎乘機車，理應不再處於減速的狀態。再根據被害
          人丙○○於原審審理中證稱：在撞擊那一刻前，我沒
          有煞車，被撞了之後，機車被撞擊地點與機車倒地後
          停止距離約5公尺（原審卷頁94以下）。而被害人方
          英美因為跨坐在機車後座，對於被告之行動觀察最為
          清楚，而據甲○○在審理中證稱：當時我坐機車後座
          ，而且是腳朝機車左邊側座，．．．當我們機車轉彎
          時，我頭往後看到被告立即他的車子就撞上來，所以
          距離應該很近，應該只有2步之遠．．．我看他的眼
          神很兇，好像要把我弄死（原審卷頁101以下）。
          從以上證人所述，被告確實是駕車從後方急速往被害
          人所騎乘之機車衝撞，並非閃煞不及而從後追撞。再
          徵諸被告於偵查中已經自白稱伊踩油門，想說撞到就
          算了，用意只是想把他們撞倒等語（偵卷頁36）。足
          證被告當時駕車撞擊被害人所騎乘機車確實是故意之
          行為。
    （三）就被告之犯行是出於傷害故意或是殺人故意：按刑法
          重傷或殺人罪之成立，必行為人主觀上有使人受重傷
          或使喪失生命之故意，並實施傷害或殺害之行為，方
          足當之。刑法殺人未遂罪與傷害罪之區別，端在以加
          害人於行為之初有無戕害他人生命之故意為斷。至殺
          人犯意之存否，固係隱藏於行為人內部主觀之意思，
          但是被害人傷痕多寡、受傷處所是否為致命部位、傷
          勢輕重程度、加害人下手情形、所用兇器為何、與被
          害人曾否相識、有無宿怨等情，雖不能執為區別殺人
          與傷害之絕對標準，然仍應盱衡審酌事發當時情況，
          觀其行為動機，視其下手情形、用力輕重、砍向部位
          之手段，佐以其所執兇器、致傷結果、與被害人之關
          係暨行為後之情狀等予以綜合觀察論斷。查被告撞擊
          被害人之機車後，雖然造成甲○○受有恥骨骨折併左
          大腿挫傷，但該等傷害均非致死的傷勢，甚且騎乘機
          車之丙○○並未受傷，事發後機車倒地亦未見有明顯
          因倒地而滑行之痕跡，而依卷附現場照片及道路交通
          事故現場圖，顯示被告所駕駛車輛前後保險桿並未破
          損，僅於車側處有刮痕，而該處刮痕亦未明顯凹陷，
          另告訴人所騎乘之輕型機車結構亦大致完整，車後尾
          燈玻璃亦無碎裂痕跡等情形，均未呈現有車輛猛烈撞
          擊告訴人所騎乘之輕型機車之跡證，均見本件致人車
          倒地之碰撞方式非以強力撞擊方式所致甚明，卷附之
          臺灣省花東區車輛行車事故鑑定委員會函覆所載：「
          由現場所遺留之刮地痕研判，被告速度應不快」等語
          ，足證當時撞擊的速度還沒達到致人於死的力道。再
          徵諸被告與被害人甲○○僅因感情不睦而分居，案發
          當時是在路上偶遇，被告與被害人丙○○並無怨隙，
          被告並無殺人的動機等情。本件被告前揭故意犯行，
          尚無證據足認有何致告訴人等於重傷或死亡之犯意，
          應可認定。
    （四）就被告當時是因為食用安眠藥導致精神狀態不佳而言
          ：查按案發時被告係觀察證人甲○○轉入武昌街時尾
          隨跟入，並於肇事後停車並委託他人報警，並表明自
          己為肇事者，而於案發當日警詢時所為之陳述，亦從
          未提及有何服用藥物致精神不濟，或呈現言語混亂之
          情狀，參以育生小兒科內科診所就被告用藥之狀況，
          亦函覆自92年4月10日起給予10天份量用藥，另於92
          年4月19日起給予60天用藥，可見被告確有使用藥物
          之紀錄，惟其服藥量固定，且被告於第1次投藥完畢
          後，亦按時回診取藥，是其用藥應於92年6月19日即
          使用完畢，有育生小兒科內科診所病例紀錄表在卷可
          按，上開時間距本件案發92年6月26日顯有差距，況
          於用藥方式上亦指示於睡前服用，參酌案發時點係白
          天、被告前開行止，足徵被告在案發前意識尚屬清晰
          ，未有類於心神喪失、精神耗弱之情形，其用藥之所
          辯，無可採信。
    （五）就被告毆打丙○○事出於正當防衛部分：刑法所謂正
          當防衛，必須對於現在不法之侵害始得為之，侵害業
          已過去，即無正當防衛可言。至彼此互毆，又必以一
          方初無傷人之行為，因排除對方不法之侵害而加以還
          擊，始得以正當防衛論。故侵害已過去後之報復行為
          ，與無從分別何方為不法侵害之互毆行為，均不得主
          張防衛權，最高法院30年上字第1040號判例可資參照
          。依證人丙○○於偵、審時所述：「他先敲我一下，
          我們2人就扭打起來」、「他只有罵三字經然後手一
          直毆打我」等語，及被告於偵、審中所供：「而是扭
          打中順手拿起1塊硬的東西打丙○○，我也不知道那
          塊硬物是什麼東西」、「丙○○的3個朋友衝過來，
          我就跑掉了」等語，再輔以證人丙○○確因遭毆打受
          有頭部外傷併頭皮裂傷、腹部鈍傷等多處傷害，且相
          對被告持有硬物，被害人丙○○卻是手無寸鐵，足見
          被告當時並非僅有單純排除丙○○侵害之行為，而顯
          有互毆報復之情形，而當時並有其他離開現場等方式
          可供選擇，是揆諸前揭法條及判例意旨，被告尚不得
          主張正當防衛。
    綜據上述，被告乙○○傷害之犯行，罪證明確，應予依法論
    科。
二、核被告乙○○所為係犯刑法第277條第1項之傷害罪。被告並
    無殺人或重傷害犯罪故意，已如前述，公訴人認被告所涉係
    殺人未遂罪，尚有未洽，爰於同一基本社會事實範圍逕變更
    起訴法條。至被告先以撞擊機車方式致使人車倒地因而使甲○○成傷，嗣停車後再以磚磈方式毆擊丙○○成傷，其傷人
    手法不同，傷人時間仍有間距，然其撞擊致人車倒地既係基
    於傷害共乘機車2人之犯意，其當場立即停車後之續毆擊其
    中丙○○自屬原傷害行為之一部分，犯罪時間亦可認仍係當
    場，時間密接，應仍係一傷害決意下之行為繼續，而無另起
    犯意之另一行為可言，附此敘明。本件被告1個傷害決意，
    致二身體法益受害，係一行為觸犯二罪名，應依想像競合犯
    ，從一傷害罪處斷。被告於偵查機關尚不知孰為犯罪嫌疑人
    前，即主動委託姓名年籍不詳之人報警後，向到場處理之員
    警自首犯罪而接受裁判，有臺東縣警察局臺東分局車禍案件
    報告表附卷可按，合於自首之規定，故依刑法第62條前段之
    規定減輕其刑。審酌被告因感情不睦心生不滿即傷害告訴人
    ，告訴人所受傷害程度，被告與告訴人甲○○曾為同居關係
    及犯罪之目的、手段、所生危害等一切情狀，量處如主文所
    示之刑。扣案之磚頭1塊，查非被告所有，係隨手拾得，已
    經其供明在卷，爰不另為宣告沒收。原審因而為被告有罪之
    認定，並量處有期徒刑8月，認事用法均無違誤，量刑亦稱
    允當，被告於本院審理中表達願意賠償被害人之損害，但是
    並沒有真正賠償被害人所受損害，檢察官依據告訴人之請求
    上訴，被告以量刑過重為理由，提起上訴，均無理由，應予
    駁回。
三、被告經合法傳喚，無正當理由不到庭，爰不待其陳述逕行判
    決。
四、據上論斷，應依刑事訴訟法第368條、第371條判決如主文。
本案經檢察官崔紀鎮到庭執行職務。
中　　華　　民　　國　　94　　年　　9 　　月　　29　　日
                  刑事庭審判長法  官  謝志揚
                              法  官  湯文章
                              法  官  賴淳良
以上正本證明與原本無異。
檢察官如對本判決不服，應於送達後10日內，向本院提出上訴狀
。（應抄附繕本）告訴人或被害人如對於本判決不服者，應具備
理由請求檢察官上訴，其上訴期間之計算係以檢察官收受判決正
本之日期為準。
被告不得上訴。
                              書記官  邱廣譽
中　　華　　民　　國　　94　　年　　9 　　月　　29　　日
本判決論罪科刑法條：
刑法第二百七十七條：
傷害人之身體或健康者，處三年以下有期徒刑、拘役或一千元以
下罰金。
